【裁判字號】    88,交上訴,2557
【裁判日期】    890105
【裁判案由】    遺棄等
【裁判全文】
臺灣高等法院臺中分院刑事判決                八十八年度交上訴字第二五五七號
    上  訴  人
    即  被  告  乙○○
右上訴人因遺棄等案件，不服台灣台中地方法院八十八年度交易字第一四四號中華民
國八十八年十月二十一日第一審判決（起訴案號：台灣台中地方法院檢察署八十八年
度偵字第五一七號），提起上訴，本院判決如左：
    主  文
上訴駁回。
乙○○緩刑肆年。
    事  實
一、乙○○明知其自用小客車駕駛執照因交通違規遭警吊扣中（吊扣期間自民國《下
    同》八十七年二月九日起至八十七年八月八日止），不得駕車，仍於八十七年七
    月十九日晚上九時許，無照駕駛車牌號碼ＮＱ－六五三五號自用小客車，沿台中
    縣沙鹿鎮鎮○路由北往南方向行駛，途經沙鹿鎮鎮○路與北勢東路速限四十公里
    之交岔路口左轉北勢東路時，本應注意汽車行駛至交岔路口，轉彎車輛應讓直行
    車輛先行，而依當時天候晴、夜間有照明、路面乾燥、無缺陷及無障礙物，視距
    良好，又無不能注意之情形，詎其能注意，竟疏未注意讓直行車輛先行，即貿然
    左轉，適有對向由丁○○（六十九年七月廿一日生）無照駕駛車牌號碼ＪＢＸ－
    六一八號重型機車沿沙鹿鎮鎮○路由南往北方向直駛經該交岔路口，亦疏未注意
    車前狀況，並以時速五十至六十公里速度超速行駛，雙方均因閃避不及，乙○○
    所駕自用小客車右後車門遂與丁○○所駕機車前車頭發生碰撞，使丁○○人車倒
    地，致丁○○受有前腹壁穿刺傷合併腹內出血、胃破裂、脾膜裂傷、鼻子撕裂傷
    、左側下頷部撕裂傷、左膝撕裂傷、右側股骨頭骨折及右側髖關節脫臼之傷害而
    昏迷不醒，成為無自救力之人，乙○○依道路交通管理處罰條例第六十二條第一
    項規定，於肇事致人受傷後，依法令應對丁○○負有採取救護或其他必要措施之
    義務，詎乙○○竟不停車救護，而為丁○○生存上所必要之保護，反另行起意駕
    車逃離而遺棄無自救力之丁○○，幸經路人呼叫救護車，將丁○○送往沙鹿光田
    綜合醫院急救，並報警處理，嗣經警依附近商店所提供肇事車輛之車牌號碼，始
    循線查獲乙○○。
二、案經丁○○之法定代理人丙○○訴由台中縣警察局清水分局報請台灣台中地方法
    院檢察署檢察官偵查起訴。
    理  由
一、訊據上訴人即被告乙○○（以下稱被告），對於前開時地無照駕車與丁○○所駕
    機車發生碰撞，致丁○○受傷而有過失等情坦承不諱，核與告訴人丙○○、被害
    人丁○○於偵審中指訴之情節相符，並有道路交通事故調查報告表乙份、現場照
    片七張及診斷證明書二紙附卷可憑。按汽車行駛至交岔路口，轉彎車輛應讓直行
    車輛先行，道路交通安全規則第一百零二條第六款定有明文。經查本件被告於前
    開時地駕車，本應注意遵守上開規定，而肇事路段速限四十公里，依當時天候晴
    ，夜間有照明，路面乾燥、無缺陷及無障礙物，視距良好，有上開道路交通事故
    調查報告表附卷可查，又無不能注意之情形，詎其能注意，竟疏未注意讓直行之
    被害人丁○○所駕機車先行，即貿然左轉，因而肇事，致被害人丁○○受有如事
    實欄所載傷害，足見被告自有過失。雖被害人丁○○亦疏未注意車前狀況，並以
    時速五十至六十公里速度超速行駛，而與有過失，惟被告仍難辭過失之責。況本
    件車禍經送請台灣省台中縣區車輛行車事故鑑定委員會鑑定結果，亦同此認定，
    有該鑑定委員會函附卷可按，益證被告確有過失，且其過失行為與被害人丁○○
    受傷間具有相當因果關係，事證明確，被告過失傷害犯行堪以認定。
二、另訊之被告矢口否認有遺棄犯行，辯稱：肇事後伊有下車查看，見丁○○已昏迷
    ，因該處無電話，乃開車去找，後來在鎮南路之消防隊旁見有公用電話，於是先
    打電話查詢光田醫院電話號碼，再打電話給光田醫院叫救護車，嗣於同日晚上十
    點多，伊到晉江派出所向該所警員周啟源說，伊發生車禍，有去叫救護車，現在
    來派出所備案，周警員就對伊製作筆錄云云。惟查本件車禍發生後，被害人丁○○受有如事實欄所載之傷害，而昏迷不醒，當時僅被害人一人騎乘機車，係由路
    人呼叫救護車將之送醫急救等情，此經告訴人丙○○於偵審中指訴綦詳；且據證
    人即前往現場處理之警員周啟源到庭結稱：伊等到現場時，被害人已被送醫急救
    ，只剩被害人機車，伊等是依路旁店家所提供之肇事車輛車號，而查獲被告的，
    伊等查到乙○○本人後，再通知他到派出所做筆錄等語；又依被告於警訊中供稱
    ：因伊之前在高速公路超速行駛被警察攔查，開了一張紅單及扣了伊駕照，該駕
    照於下月才會發還，所以伊現在是無照駕駛車輛，今天一發生車禍就趕快駛離現
    場等語，參以被告亦不否認肇事後，被害人受傷已昏迷不醒，若被告果真欲叫救
    護車將被害人送醫急救，肇事地點路旁即有商店可供借用電話，衡情豈有捨近求
    遠之理？足證被害人於本件車禍發生受傷後，顯已陷於無自救力之地步，為無自
    救力之人，而被告並未停車處理及立即採取救護或其他必要之措施，反駕車逃逸
    ，應無置疑。按遺棄罪之成立，非必須置被害人於寥闃無人之地，亦非必須使被
    害人絕對無受第三者保護之希望，但有法律上扶養保護義務者，對於無自救力之
    人，以遺棄之意思，不履行扶養保護義務者，罪即成立（最高法院十八年上字第
    一四五七號判例參照），又刑法第二百九十四條第一項，所謂對於無自救力之人
    應為保護之「法令」，係泛指一般法令而言，並不以刑事或民事法令為限，因而
    道路交通管理處罰條例第六十二條第一項規定「汽車駕駛人，駕駛汽車肇事致人
    受傷或死亡，應即採取救護或其他必要措施，並向警察機關報告，不得駛離，：
    ：：」，亦應包括在內。是依前所述，本件被告駕車既因過失肇事致被害人倒地
    受傷而昏迷不醒，致陷於無自救力之地步，揆諸前開說明，對於無自救力之被害
    人，依道路交通管理處罰條例第六十二條第一項之規定，尤有採取保護或其他必
    要措施之義務，乃被告於肇事後，竟不為被害人生存上所必要之保護，反另行起
    意駕車逃逸，自應負刑法遺棄罪責。是被告上開所辯，無非事後卸責之詞，不足
    採信，事證亦至明確，其此部分犯行洵堪認定。
三、核被告乙○○所為，係犯刑法第二百八十四條第一項前段之過失傷害罪及同法第
    二百九十四條第一項之遺棄罪。公訴人認被告遺棄部分，係犯刑第二百九十三條
    第一項之罪嫌，容有誤會，起訴法條應予變更，附此明。又被告無駕駛執照駕
    車，因而致被害人受傷，依法應負過失傷害罪責，依道路交通管理處罰條例第八
    十六條第一項規定，應加重其刑。被告所犯上開二罪，犯意各別，犯罪構成要件
    不同，應予分論併罰；公訴人認有方法結果牽連之裁判上一罪關係，尚有未洽。
    原審因認被告犯上述之罪，而適用道路交通管理處罰條例第八十六條第一項、刑
    法第二百八十四條第一項前段、第二百九十四條第一項、第五十一條第五款，罰
    金罰鍰提高標準條例第一條前段等規定，並審酌被告犯罪後之一切情狀，分別量
    處有期徒刑四月及八月，並定其應執行刑為有期徒刑十月。其認事用法，核無不
    合，量刑亦屬允當，被告於本院審理中否認有遺棄犯行，指摘原判決不當，為無
    理由，應予駁回。又被告未曾受有期徒刑以上刑之宣告，此有台灣台中地方法院
    檢察署刑案資料查註紀錄表在卷可證，其本件犯行係屬過失犯，且被害人過失情
    節亦屬非輕，被告於本院審理中並與被害人達成和解，有台中縣沙鹿鎮調解委員
    會調解書附卷可證，被害人所受損害已受填補，被告經此起訴審判，並為科刑之
    判決，應已知所警惕，由其犯罪後之態度，信無再犯之虞，本院認所宣告之刑以
    暫不執行為適當，乃併予宣告緩刑四年，以資惕勵。
四、據上論斷，應依刑事訴訟法第三百六十八條，刑法第七十四條第一款，判決如主
    文。
本案經檢察官甲○○到庭執行職務。
中      華      民      國    八十九      年      一      月    五      日
                                  台灣高等法院台中分院刑事第六庭
                                        審判長法  官  古  金  男
                                              法  官  沈  應  南
                                              法  官  張  祺  祥
右正本證明與原本無異。
遺棄部分得上訴，其餘部分不得上訴。
如不服本判決應於收受送達後十日內向本院提出上訴書狀，其未述上訴之理由者並
得於提起上訴後十日內向本院補提理由書（均須按他造當事人之人數附繕本）。
                                              書記官  顏  子  良
中      華      民      國    八十九      年      一      月    六      日
                                                                        Ａ


司法院資訊處製作；財團法人民間司法改革基金會備份。
